【裁判字號】    97,訴,1176
【裁判日期】    980710
【裁判案由】    違反廢棄物清理法
【裁判全文】
臺灣桃園地方法院刑事判決              97年度訴字第1176號
公  訴  人  臺灣桃園地方法院檢察署檢察官
被      告  乙○○
選任辯護人  丁○○律師
被      告  丙○○
上列被告因違反廢棄物清理法案件，經檢察官提起公訴（96年度
偵字第21519號），本院判決如下：
    主  文
乙○○未領有廢棄物清除、處理許可文件，從事廢棄物清除、處
理，處有期徒刑壹年肆月。
丙○○無罪。
    事  實
一、乙○○明知桃園縣龜山鄉○○○段樟腦寮小段地號83號及83
    之1號等土地乃為他人所有土地，前開土地甚且迭經行政院
    以民國68年11月21日台68經字第11701號函核定、臺灣省政
    府以69年2月6日69府農山字第120166號公告歸屬山坡地保育
    利用條例第3條所列法定山坡地範圍，未經同意不可傾倒廢
    棄物，況未領有許可文件當悉不得從事廢棄物清除、處理，
    詎於96年7月15日晚間，本諸在他人山坡地內擅自從事廢棄
    物清除、處理之犯意，駕駛不知登記何人所有車牌號碼157-
    AL號營業用大貨車，載運夾雜垃圾、磚塊、廢木、塑膠、鐵
    條等廢棄物與營建剩餘土石方之營建混合物傾至前開土地，
    從事廢棄物清除、處理之行為，嗣於同日為警在上址近處發
    覺繼之扣得前開車輛始告查獲。
二、案經桃園縣政府警察局龜山分局報告臺灣桃園地方法院檢察
    署檢察官偵查起訴。
    理  由
壹、程序部分
一、首論桃園縣桃園地政事務所土地所有權狀、桃園縣龜山鄉公
    所函附資料，皆屬被告以外之人於審判外之書面陳述，考係
    各該承辦公務員職務上製作之證明文書，該等文書經常處於
    易受公開檢查之狀態，作成前後尚無預見日後提供證據使用
    之偽造不實動機，俾信虛偽之可能性極微，思以口說方式重
    現過去之事實或數據亟具困難，益存一定程度之無法代替性
    ，殊欠顯不可信之情況，依刑事訴訟法第159條之4第1款規
    定，得為證據。
二、次論證人蘇進陽於司法警察調查中所為之陳述，兼以桃園縣
    政府警察局龜山分局現場初步勘察報告，同屬被告以外之人
    於審判外之言詞或書面陳述，觀之當事人、辯護人於本院審
    理中未加爭執，本院姑念各項陳述作成時之情況要無不當之
    處，適為本案證據，依刑事訴訟法第159條之5規定，順循允
    納為證。
三、別論蒐證照片，著屬非供述性證據，究無違背法定程序取得
    之情形，依刑事訴訟法第158條之4反面規定，洵有證據能力
    。
貳、有罪部分
一、訊據被告乙○○固坦承其未領有許可文件而知不得從事廢棄
    物清除、處理之事實，惟矢口否認有何違反廢棄物清理法或
    山坡地保育利用條例犯行，辯稱：縱於上述時、地為警查獲
    駕駛前開車輛途經該處，卻未載運廢棄物傾至前開土地，又
    所載運者乃為可再利用之資源，毋庸取得清除、處理之許可
    ，僅受科處行政罰限制遂無刑罰相繩之餘地云云。經查：
  (一)前開土地均係地主陳重琪所有，業經行政院以68年11月21日
    台68經字第11701號函核定、臺灣省政府以69年2月6日69府
    農山字第120166號公告歸屬山坡地保育利用條例第3條所列
    法定山坡地範圍，既歷證人蘇進陽於警詢中稱述可考，況有
    桃園縣桃園地政事務所土地所有權狀、桃園縣龜山鄉公所函
    附資料為憑，向為被告乙○○所不否認，是認前開土地誠乃
    他人所有並受山坡地保育利用條例第3條規範之山坡地。
  (二)夾雜垃圾、廢木、塑膠、鐵條等廢棄物與營建剩餘土石方之
    營建混合物為人載運傾至前開土地，資據證人即桃園縣政府
    警察局龜山分局大埔派出所警員甲○○於本院審理中結證「
    （問：當時你的同事有發現有一處正在遭人傾倒的地點，你
    是否有在當下去看傾倒地點上被傾倒的東西，是否與砂石車
    上的東西相仿？）有，…傾倒現場的東西好像是建築廢棄物
    ，有磚塊、還有一些雜物。」等語綦詳，觀以委與蒐證照片
    所示前開土地上置夾雜垃圾、廢木、塑膠、鐵條等廢棄物與
    營建剩餘土石方之營建混合物內容未呈悖異之情，進者係為
    施工伴隨產生之金屬屑、木屑等廢棄物，得佐營建混合物原
    非前開土地成分而為一般事業廢棄物甚晰。
  (三)按事業廢棄物之再利用，應依中央目的事業主管機關規定辦
    理，不受廢棄物清理法第28條、第41條之限制，同法第39條
    第1項定有明文。盱諸內政部所公告之「營建剩餘土石方處
    理方案」第2條「適用範圍」規定「本方案所指營建工程剩
    餘土石方之種類，包括建築工程、公共工程及相關拆除施工
    所產生之剩餘泥、土、砂、磚、瓦、混凝土塊等，經暫屯、
    堆置可供回收、分類、加工、轉運、處理、再生利用者，屬
    有用之土壤砂石資源。」可知，歸為營建剩餘土石方者，即
    建築工程、公共工程及相關拆除施工所產生之泥、土、砂、
    石、磚、瓦、混凝土塊等物，雖非廢棄物，倘係營建剩餘土
    石方混雜鋼筋、廢木板、塑膠類、金屬屑等廢棄物者，則為
    營建事業廢棄物或營建混合物，仍屬廢棄物範疇，應從廢棄
    物清理法相關規定妥善清除、處理或再利用。次就營建事業
    廢棄物再利用部分，內政部初先訂定「營建事業廢棄物再利
    用管理辦法」第6條規定「公告再利用之事業廢棄物，事業
    與再利用機構得逕依公告之管理方式進行再利用；非屬公告
    再利用之事業廢棄物，事業及再利用機構應共同提出個案再
    利用申請，經本部許可後始得再利用。」在案，繼秉前開辦
    法第2條第3款規定「公告再利用：指事業廢棄物之再利用技
    術成熟且廣為應用，經本部公告其種類及管理方式者。」而
    於91年9月17日以台內營字第0910086006號令公告、92年7月
    4日以台內營字第0920087593號令修正「營建事業廢棄物再
    利用種類及管理方式」，參照前開營建事業廢棄物再利用種
    類及管理方式規定，應將一般事業廢棄物中之土石方、磚、
    瓦、混凝土塊、廢金屬、廢玻璃、廢塑膠類、廢木材、竹片
    、廢紙屑、廢瀝青等物加以分類，供為再利用之有用資源，
    但經分類後之其他非屬營建剩餘土石方，尚非內政部公告可
    再利用部分，應從廢棄物清理法規定清除處理或再利用，送
    往合法掩埋場、焚化廠、合法廢棄物代處理機構或再利用事
    業機構，箇中送往合法掩埋場或焚化廠部分，所含資源性廢
    棄物重量比不得超過百分之十五。再按事業廢棄物之貯存、
    清除或處理方法及設施，應符合中央主管機關規定，事業廢
    棄物之貯存、清除、處理方法及設施標準，由中央主管機關
    定之，廢棄物清理法第36條第1項、第2項定有明文。承以行
    政院環境保護署頒訂之「事業廢棄物貯存清除處理方法及設
    施標準」第2條第1款、第2款、第3款規定「所謂貯存，指事
    業廢棄物於清除、處理前，放置於特定地點或貯存容器、設
    施內之行為。清除則指事業廢棄物之收集、運輸行為。至於
    處理，指下列行為：(1)中間處理：指事業廢棄物在最終處置
    或再利用前，以物理、化學、生物、熱處理或其他處理方法
    ，改變其物理、化學、生物特性或成分，達成分離、減積、
    去毒、固化或安定之行為；(2)終處置：指衛生掩埋、封閉掩
    埋、安定掩埋或海洋棄置事業廢棄物之行為；(3)再利用：指
    事業產生之事業廢棄物自行、販賣、轉讓或委託做為原料、
    材料、燃料、填土或其他經中央目的事業主管機關認定之用
    途行為，並應符合其規定者。」諸項闡示，悉見營建事業廢
    棄物之再利用若不符合「營建事業廢棄物再利用管理辦法」
    及「營建事業廢棄物再利用種類及管理方式」等規定、或非
    合法之再利用機構、又未取得個案再利用許可者，則該營建
    事業廢棄物之貯存、清除、處理行為，猶依違反廢棄物清理
    法規定論斷。
  (四)被告乙○○確有駕駛前開車輛用以載運廢棄物傾至前開土地
    之舉，咸為證人甲○○於本院審理中結證「（問：在96年7
    月15日下午8時40分左右，在桃園縣龜山鄉○○○段樟腦寮
    小段83及83之1號地號土地上面，有人在傾倒廢棄物，是否
    你到場處理？）我是接獲通報，前去處理。」「（問：當時
    攔查的是車號157-AL號營業貨運曳引車？）是這一部車，車
    上有殘留一些土屑，…判斷上，公墓裡面，公墓都是很小的
    路，若要經過，不會刻意去開那種路，大型車輛不會刻意去
    走那些路。」「（問：你接獲線報與抵達現場的時間大約多
    久？）2至3分鐘。」「（問：現場與你查獲的車輛距離大約
    多遠？）開車不到1分鐘。大約有400至500公尺。」「（問
    ：這個照片裡所顯示的，砂石車的殘留物是什麼？）這不是
    純粹載泥沙，而是摻有雜物的廢棄物。」等語昭彰，復得桃
    園縣政府警察局龜山分局現場初步勘察報告比對前開車輛胎
    紋核與傾倒現場遺留輪胎紋痕相符，揚諸前開證據顯現情節
    契合一致，衡之證人甲○○素與被告乙○○未結夙怨，乏無
    甘冒偽證刑責謅捏別詞構陷被告之虞，較其空言泛辯誠值信
    實，無由徒以被告乙○○放任一己主觀漫事謬臆即論前開證
    據不利於其之徵象出於偽情，細剖其於本院準備程序中更言
    「（問：對於檢察官起訴之犯罪事實有何意見？）…對於稽
    查員的報告說，認為我車子裡面的殘留物和案發現場所傾倒
    的廢棄物是出於一致的我沒有意見。」等語盡陳，遂論部分
    廢棄物係其載運傾至前開土地無訛。被告乙○○執以空車適
    巧行經該處云云置辯，研其特將前開車輛繞道駛入前開土地
    周圍道路，而就行駛目的忽稱意欲返家、忽稱赴廠取貨、忽
    稱係遭臨時取消工作方行折向他處載運，說法反覆全無過磅
    單據致礙達成裝卸領得報酬之利益，謊言居心滋生疑竇可見
    一斑，未能合理說明變更路線駛經該處之行徑，得徵飾詞遮
    掩係圖自免於責灼然，故其所辯無非事後卸責之詞不容率採
    。
  (五)進議被告乙○○未具事業廢棄物再利用廠商之資格、欠缺廢
    棄物再利用設備及能力，俱為其所不爭執，探究蒐證照片所
    示廢棄物堆置情形，垃圾、廢木、塑膠、鐵條等物夾雜混入
    營建剩餘土石方中，廢棄物混雜比例非低，傾倒營建混合物
    更未進行分類及篩選程序，非屬事業廢棄物再利用之行為，
    乃係廢棄物清理法第41條第1項前段規定「從事廢棄物清除
    、處理業務者，應向直轄市、縣（市）主管機關或中央主管
    機關委託之機關申請核發公民營廢棄物清除處理機構許可文
    件後，始得受託清除、處理廢棄物業務。」所稱「清除」、
    「處理」方是，未經主管機關許可不得為之。
  (六)綜上，本案事證臻達明確，被告犯行堪以認定，應予依法論
    科。
  (七)閱以檢察官起訴書僅以一語撰擬被告乙○○、丙○○就上述
    犯罪事實存有犯意聯絡及行為分擔，憾未知悉檢察官起訴書
    何以驟論共同正犯相關憑恃，有失善盡舉證責任以維人權之
    周全立場，無從遽臆被告乙○○所為乃係共犯行止，本院自
    應指予更正。
  (八)按自立法體例言之，水土保持法本為山坡地保育利用條例有
    關水土保持部分之特別法，所為均合上揭法律之犯罪構成要
    件，固應遵循特別法優於普通法之法理，優先適用水土保持
    法規定，然忖刑法上法規競合概念，係指同一犯罪行為因法
    規之錯綜關係而有數個法條皆可適用擇一謂也，則必所為同
    時該當水土保持法及山坡地保育利用條例相關規定，始得依
    從法規競合原理予以優先適用水土保持法規定，特定個案有
    無造成水土流失之相當因果關係，應依嚴格證據證明之，引
    有最高法院97年度台上字第2011號刑事判決意旨可稽。觀諸
    被告乙○○載運廢棄物傾至前開土地僅涉單次一車容量，所
    生環境影響關聯性甚微，秉持罪疑唯輕之證據法則，既難認
    其傾倒行為已為著手致生水土流失之因果舉動，即便論以水
    土保持法第42條第4項、第1項前段在私人山坡地從事處理廢
    棄物致生水土流失未遂罪仍嫌失據，進礙成為本院得以審究
    之起訴效力範圍。
二、被告乙○○未領有廢棄物清除、處理許可文件，卻在他人山
    坡地上未經同意擅自從事廢棄物清除、處理之行為，當係違
    反廢棄物清理法第41條第1項規定而犯同法第46條第4款前段
    未得許可文件從事廢棄物清除、處理罪，兼且違反山坡地保
    育利用條例第10條規定而犯同條例第34條第1項在他人山坡
    地上擅為廢棄物之處理罪。檢察官起訴書業敘被告乙○○在
    前開土地上逕自傾倒廢棄物之犯罪事實，疏未認列其涉山坡
    地保育利用條例相關罪責，欠之允恰，然該部分與起訴所指
    違反廢棄物清理法部分，本有想像競合之裁判上一罪關係，
    衡為起訴效力所及，本院遂應併予審理。檢察官起訴書誤植
    引用法條「廢棄物清理法第46條第1項第4款」略呈文字誤載
    ，核係類似誤寫之顯然錯誤，應行更為「同法第46條第4款
    前段」以補瑕疵。再者，山坡地保育利用條例第34條第1項
    罪刑內涵，實含竊佔罪質，即可免贅刑法上之竊佔罪。被告
    乙○○以一行為觸犯前開罪名，合為想像競合犯，依刑法第
    55條規定，從一重之廢棄物清理法第46條第4款罪責處斷，
    參有最高法院95年度台上字第4379號刑事判決意旨可稽。爰
    審酌被告乙○○屢為同一性質犯行，未見悔悟改行、遷善遠
    罪之情，委非偶蹈法網或惡性輕微，附有臺灣高等法院被告
    前案紀錄表資據，斟念犯罪之目的、手段、智識程度及生活
    狀況等一切情狀，量處如主文所示之刑。至按山坡地保育利
    用條例第34條第4項有關沒收規定，未闡不問屬於何人所有
    盡予沒收之明文，洵存刑法第38條第1項第2款、第3項前段
    規定適用空間，得有最高法院87年度第7次刑事庭會議決議
    意旨可稽，故犯該罪付諸沒收之物猶以被告所有者為限，而
    盱前開車輛雖供被告乙○○清除、處理廢棄物所用，迄未辨
    明係為其所有或其所屬貨運公司所有，權衡比例原則考量，
    茲不為沒收之諭知。
、無罪部分
一、公訴意旨另略以：被告丙○○明知桃園縣龜山鄉○○○段樟
    腦寮小段地號83號及83之1號等土地乃為他人所有土地，前
    開土地承上迭經行政院以68年11月21日台68經字第11701號
    函核定、臺灣省政府以69年2月6日69府農山字第120166號公
    告歸屬山坡地保育利用條例第3條所列法定山坡地範圍，未
    經同意便即不可作為廢棄物之處理場所，況未領有許可文件
    當悉不得從事廢棄物清除、處理，詎於96年7月15日晚間，
    本諸在他人山坡地內擅自從事廢棄物清除、處理之犯意，駕
    駛為其所有型號PC220LC號挖土機，掩埋被告乙○○傾至前
    開土地之營建混合物，從事廢棄物清除、處理之行為，嗣於
    同日為警在上址近處發覺繼之扣得前開機具始告查獲，因認
    其就此部分亦涉廢棄物清理法第46條第4款前段未得許可文
    件從事廢棄物清除、處理罪嫌云云。
二、按犯罪事實應依證據認定之，無證據不得推定其犯罪事實，
    刑事訴訟法第154條第2項定有明文；又認定犯罪事實之證據
    ，係指足以認定被告確有犯罪行為之積極證據，如未發現相
    當證據，或證據不足以證明，自不能以推測或擬制之方法，
    以為裁判基礎，此為最高法院40年度台上字第86號判例闡釋
    在案。
三、衡諸公訴意旨認被告丙○○別有前開犯嫌，無非係以其於警
    詢、檢察官偵訊中之陳述及前開機具留置傾倒現場之狀態充
    為論據。質之被告丙○○堅決否認身有掩埋廢棄物犯行，辯
    稱：前開機具出租他人使用，其對他人如何操作渾無察覺，
    惟該承租人目前斷聯無以到庭作證等語。經查：被告丙○○
    歷來未稱涉案，又其曾向檢察官表示該承租人聯絡方式，無
    由漠視不加查證推翻信實之有利情境，凡上揚列證據徒得證
    明前開機具為人駛入該處，整體架構未能證明其知前開機具
    確實用途。按經驗法則係指吾人基於日常生活經驗習得之定
    則，非為個人主觀上之推測，考有最高法院31年上字第1312
    號判例意旨可稽，究以前開機具置放當場原因本有多端，不
    囿於自行駕駛用畢暫停該處一途，通常經驗無從就前開機具
    屬於被告丙○○所有遽以忖度為其直接占有使用，自難推論
    其無透過租賃交由他人使用該車不為細問之可能，遑論他人
    是否坦告非法用途，要無以其去向交代不清率爾推定犯行，
    致違刑事訴訟發現真實之目的。從而，別無積極證據為證，
    誠難臆擬被告丙○○涉有違反廢棄物清理法罪嫌。
四、末以被告丙○○縱難提出該承租人真實姓名，既仍無法證實
    其有違反廢棄物清理法之舉，難以相關罪刑責求。此外，本
    院復查無其他積極證據足認被告丙○○有此部分被訴犯行，
    便即不能證明犯罪，揆以上揭法條及最高法院見解，則應允
    為無罪之諭知。
據上論斷，應依刑事訴訟法第299條第1項前段、第301條第1項，
廢棄物清理法第46條第4款前段，山坡地保育利用條例第34條第1
項，刑法第11條前段、第55條，判決如主文。
本案經檢察官林安紜到庭執行職務。
中    華    民    國    98    年    7     月    10    日
                  刑事第一庭  審判長法  官  曾淑華
                                    法  官  鄭吉雄
                                    法  官  俞力華
以上正本證明與原本無異。
如不服本判決應於收受判決後10日內向本院提出上訴書狀，並應
敘述具體理由。其未敘述上訴理由者，應於上訴期間屆滿後20日
內向本院補提理由書 (均須按他造當事人之人數附繕本)「 切勿
逕送上級法院」。
                                    書記官  資念婷
中    華    民    國    98    年    7     月    21    日
附錄本案論罪科刑法條
廢棄物清理法第46條
（罰則）
有下列情形之一者，處1年以上5年以下有期徒刑，得併科新臺幣
300萬元以下罰金：
1 任意棄置有害事業廢棄物。
2 事業負責人或相關人員未依本法規定之方式貯存、清除、處理
  或再利用廢棄物，致污染環境。
3 未經主管機關許可，提供土地回填、堆置廢棄物。
4 未依第41條第1項規定領有廢棄物清除、處理許可文件，從事
  廢棄物貯存、清除、處理，或未依廢棄物清除、處理許可文件
  內容貯存、清除、處理廢棄物。
5 執行機關之人員委託未取得許可文件之業者，清除、處理一般
  廢棄物者；或明知受託人非法清除、處理而仍委託。
6 公民營廢棄物處理機構負責人或相關人員、或執行機關之人員
  未處理廢棄物，開具虛偽證明。
山坡地保育利用條例第34條
（擅自墾殖等之處罰）
違反第10條規定者，處6月以上5年以下有期徒刑，得併科新臺幣
60萬元以下罰金。
前項情形致釀成災害者，加重其刑至二分之一；因而致人於死者
，處5年以上12年以下有期徒刑，得併科新臺幣100萬元以下罰金
；致重傷者，處3年以上10年以下有期徒刑，得併科新臺幣80萬
元以下罰金。
因過失犯第1項之罪致釀成災害者，處1年以下有期徒刑，得併科
新臺幣60萬元以下罰金。
第1項未遂犯罰之。
犯本條之罪者，其墾殖物、工作物、施工材料及所使用之機具沒
收之。


司法院資訊處製作；財團法人民間司法改革基金會備份。
